---
title: "**Aula 3 - Manipulando Dados no R**"
subtitle: "*Quais as 6 (seis) cidades brasileiras com maior taxa de mortalidade por Covid-19?*"
author: "Profa. Flávia Queiroz"
date: "20/04/2022"
output: html_document
---


## Instalando e Ativando o pacote 
```{r message=FALSE, warning=FALSE}
#install.packages("tidyverse","covid19br")  
library(tidyverse)

# Verificando as funções contidas no tidyverse
tidyverse_packages() 

# Ativando diretamente os pacotes:
#library(readxl)
#library(readr)
#library(tidyr)
#library(magrittr)
#library(dplyr)
```

## Sobre o dplyr: o pacote mais importante do tidyverse
### O que é o dplyr?
O dplyr é um poderoso pacote R para transformar e resumir dados tabulares com linhas e colunas. Para maiores informações, pode-se consultar <http://cran.rstudio.com/web/packages/dplyr/vignettes/introduction.html>.

### Qual sua utilidade?
Contém  funções que permite a execução de operações comuns de manipulação de dados, como filtrar linhas, selecionar colunas específicas, reordenar linhas, adicionar novas colunas e resumir dados. Além de, dispor de uma função útil para concatenar mais de um tibble/data.frame.

### Qual vantagem em seu uso?
Comparadas às funções básicas em R como split(), subset(), apply(), sapply(), lapply(), tapply() and aggregate(),  as funções no dplyr são mais fáceis de trabalhar, mais consistentes na sintaxe e melhor direcionadas para análise de dados em cima de um data.frame, ao invés de trabalhar apensas vetores.

### Funções importantes dos pacote dplyr 

Função (dplyr)| Descrição
:-------------: | :-------------------------------
`select()`    | Selecionar as colunas
`filter()`    | Filtrar linhas
`arrange()`   | Reordenar ou organizer linhas
`mutate()`    | Criar novas colunas
`summarise()` | Resumir/Sumarizar valores
`group_by()`  | Criar grupos pela aplicação do conceito "split-apply-combine"
              

## Importação de dados
Vamos aprender como utilizar estas funções, numa base de dados com informações sobre o COVID-19, a nível Brasil.

## Importando as planilhas: estimativas populacionais TCU 2019 por município e base de dados COVID-19.

```{r message=FALSE, warning=FALSE}
# Arquivo .xls ou .xlsx: 
pop.est <- readxl::read_excel("estimativa_TCU_2019_cidades.xlsx", sheet = 2)

# Arquivo .csv
covid <- readr::read_csv("cases-brazil-cities-time.csv",na = c("", "-", "NA"))
View(covid)
# ou sem uso do readr:
covid2 <- read.csv("cases-brazil-cities-time.csv", header = TRUE, stringsAsFactors = F, sep=",")
```

## Manipulando as tibbles/dataframes: 
### Características das variáveis: 
#### glimpse(): objetivo é ter uma visão geral da tibble 
```{r}
glimpse(covid)
glimpse(pop.est)
```
  
### Unindo duas colunas em uma só / Separando uma coluna em duas ou mais
#### unite(): objetivo é criar variável, unindo duas colunas
OBS: Por default,a função unite colocará um underscore(_) entre os 
valores de colunas diferentes. Se não queremos tal separador, devemos usar o argumento sep="".

````{r}
pop.est2<-tidyr::unite(pop.est,ibgeID,COD_UF,COD_MUNIC,sep="")
glimpse(pop.est2)
```
#### separate(): separa duas ou mais variáveis que estão concatenadas em uma mesma coluna


### Modificando/criando uma variável 
#### mutate(): um dos objetivos pode ser modificar a classificação da variável
```{r}
c2<-mutate(covid,ibgeID=factor(ibgeID))
glimpse(c2)
```

### Junção de conjuntos de dados
#### inner_join(): Junção de tibbles pela intersecção de valores em ambas 
```{r}
dados<-inner_join(c2,pop.est2, by="ibgeID")
```

### PIPE: operador %>% (no R Studio, temos o atalho ctrl+shift+m)
Ao utilizar o operador %>% (do pacote magrittr) nas funções do pacote dplyr, é importante lembrar que o primeiro argumento é a tibble (conjunto de dados). O PIPE faz com que o resultante do comando anterior a ele, seja o primeiro argumento do comando após o PIPE. Por exemplo, a junção dos dois conjuntos, poderia ser feito da seguinte forma:
```{r}
dados<- c2 %>% 
  inner_join(pop.est2, by="ibgeID")
```

Este comando pode ser usado para linkar uma sequência de funções. 
A partir daqui, usaremos o PIPE, para uma melhor otimização de nossa programação.


### Selecionando variáveis 
#### select(): objetivo é selecionar colunas de uma Tabela. 
```{r}
dados2<-dados%>%
  select(date,ibgeID,MUNICIPIO,UF,newDeaths,newCases, 15)

# Ou, podemos ocultar uma ou mais colunas, mantendo as demais. Para isso, posso selecionar a retirada de cada      coluna, ou de uma determinada coluna à outra. Além disso, pode-se usar a posição ou o nome referente a coluna.
# names(dados)
# dados%>% select(-c(2:4, deaths,totalCases,10:13))

```

#### Renomeando colunas
Renomear colunas pode ser feito na própria função select()
ou pelo uso da já conhecida função colnames().
```{r}
dados3<-dados2%>%
  select(Data=date,ibgeID, MUNICIPIO, UF, Mortes=newDeaths, Casos=newCases, Pop=POP_ESTIMADA)
#ou
#colnames(dados2)<-c("Data","ibgeID", "MUNICIPIO", "UF", "Mortes", "Casos", "Pop")
```

### Sumarizando resultados por classe de uma variável
#### summarise(): objetivo é gerar estatística(s), apresentando os resultados em uma nova coluna. 
OBS.: Esta função recebe “n” elementos, e retorna um único conforme cálculo pedido. Na realidade, ela aplica uma função às variáveis, retornando um vetor de tamanho 1. 
Por isso, geralmente ela é utilizada em conjunto da função group_by().

Em nosso problema, queremos somar a quantidade de mortes para cada cidade:
```{r message=F}
Total_city<-dados3 %>% 
  group_by(UF,MUNICIPIO)%>%
      summarise(Mortes2=sum(Mortes),Pop=min(Pop))
```

OBS.: Podem ser pedidas mais de uma sumarização, simultaneamente.
```{r}
# Estatísticas Descritivas de Mortes por Estado e Cidades
Total_city %>%
  group_by(UF) %>%
      summarise(Media_mortes = mean(Mortes2), 
                  Min_mortes = min(Mortes2),
                  #Md_mortes = median(Mortes2),
                  Max_mortes = max(Mortes2),
                Mortes_estado=sum(Mortes2),
                   Pop_estado=sum(Pop),
                   n_Cidades = n())
```
### Criando nova variável Indicador  
#### mutate(): também é utilizada para criação de novas variáveis. 

OBS.: Já havíamos explorado sua função de modificar classificação de variável.
```{r}
TxMort<-Total_city %>% 
            mutate(txMort=round((Mortes2*100000)/Pop,4))
```

### Filtrando por Classe/Grupo de variável
#### filter(): objetivo é filtrar linhas, usando comparadores lógicos: <, <ou=,>, >ou=, == e !=
```{r}
# Somente observações do estado de SP ;
TxMort %>%
  filter(UF=="SP")
# Observações que a cidade contenha "São" no nome
TxMort %>%
  filter(str_detect(MUNICIPIO,"São"))
# Observações que a cidade contenha "dos Campos" no nome e seja do estado de SP
TxMort%>%
  filter(UF=="SP",grepl('dos Campos', MUNICIPIO))
# Observações cuja taxa de mortalidade é acima de 98
TxMort %>%
  filter(txMort>98)
# Observações, exceto da cidade de São Paulo
TxMort %>%
  filter(MUNICIPIO!="São Paulo")
```

### Ordenando linhas conforme valores de uma ou mais colunas
#### arrange(): objetivo é (re)ordenar linhas por determinada(s) variável(is)
OBS.:Por default, a ordenação é feita por ordem alfabética ou do menor para o maior.
Se queremos ordem descendente, basta aplicar o comando "desc()":
  
```{r}
#Ordem crescente 
TxMort %>% 
  arrange(UF, txMort)

#Ordem decrescente
SeisMais<- TxMort %>%
             arrange(desc(txMort))
head(SeisMais)
```

### Outras funções a quem interessar
#### count(): contagem de observações por fator de cada variável categórica
```{r}
# número de dias com confirmação de casos por ordem de estado e município
# OBS.: Agrupar por Cidade e Estado, pois diferentes estados possuem cidades
# com mesmo nome. Por exemplo, Belém, Santo André, Rio Branco etc.
dados3 %>% count(UF, MUNICIPIO)
```

#### n_distinct(): retorna o número de classes distintas 
```{r message=F}
# número de cidades 
dados3 %>% 
  summarise(n_distinct(MUNICIPIO))

# número de cidades por estado
dados3 %>% 
  group_by(UF)%>%
     summarise(n_distinct(MUNICIPIO))
```
#### ungroup(): permite desagrupar a base de dados e continuar sumarizando
```{r message=F}
# Total_city agrupado por estado, pois por default ele agrupa pela primeira variável caso não especifiquemos por qual variável deve ser o group_by:
Total_city %>%
  summarise(sum(Mortes2))

#Desagrupando Total_city:
Total_city %>%
  ungroup()%>%
  summarise(sum(Mortes2))
```
#### n(): retorna o número de observações
```{r message=F}
# número de dias com confirmação de casos por Cidade
# OBS.: Agrupar por Cidade e Estado, pois diferentes estados possuem cidades
# com mesmo nome. Por exemplo, Belém, Santo André, Rio Branco etc.
dados %>% 
  group_by(MUNICIPIO,UF) %>%
  summarise(Dias = n())
```

--------------------------------------------------------------------
# **Atualização dos dados**
## *Quais as 6 (seis) cidades brasileiras com maior taxa de mortalidade por Covid-19?*
```{r message=F, warning=F}
# Removendo o histórico de objetos carregados no console
remove (list = objects() )

# install.packages("covid19br")
library(covid19br)
data <- downloadCovid19("cities") #escolha a categoria (cidade ou estado)
glimpse(data)

taxaM <- select(data, date, city, state, Mortes=newDeaths, Casos=newCases, Pop=pop)%>%             
            group_by(state,city) %>%
              summarise(MortesT=sum(Mortes),Pop=min(Pop)) %>%  
                mutate(txMort=round((MortesT*100000)/Pop,4)) %>% 
                  arrange(desc(txMort))
head(taxaM)

#Taxa de mortalidade de São José dos Campos-SP (por 100.000 habit.)
taxaM %>%
  filter(state=="SP",grepl('dos Campos', city))
```

atual<-data %>% 
  select(date, city, state, newCases,accumCases, accumDeaths, epi_week, Pop=pop)%>%
    filter(state=="MG",grepl('Ituiutaba', city), accumCases!="0")
head(atual)

